臺灣新北地方法院民事判決
111年度勞簡上字第8號
上  訴  人  顏宗信即國茂工程行

訴訟代理人  林明正律師
複代理人    曹尚仁律師
被上訴人    詹凱畯  
上列當事人間請求請求給付退休金等事件，上訴人對於民國111
年8月23日本院110年度勞簡字第53號第一審判決提起上訴，經本
院於111年8月19日言詞辯論終結，判決如下：
    主  文
原判決關於命上訴人給付超過新台幣捌仟零陸拾肆元本息部分及
上訴人應提繳超過新台幣肆萬捌仟捌佰柒拾元至被上訴人之勞工
保險局之勞工退休金個人專戶，及該部份假執行之宣告，暨訴訟
費用之裁判均廢棄。
上開廢棄部分，被上訴人在第一審之訴及假執行之聲請均駁回。
其餘上訴駁回。
第一、二審訴訟費用由上訴人負擔百分之三十八，餘由被上訴人
負擔。
   事實及理由
一、被上訴人起訴主張：其自民國（下同）106年7月1日起至109
    年6月21日受雇於上訴人，擔任現場施工人員，約定日薪為
    新臺幣（下同）1500元，108年起薪資調整為每日2500元，
    故被上訴人106年7月1日起至107年12月間每月薪資為3萬750
    0元，自108年1月起至109年6月間離職時止，每月薪資為6萬
    2500元，被上訴人任職期間，並未為被上訴人投保勞保及全
    民健康保險及提繳勞工退休金，亦未給予特別休假，及特別
    休假之折算工資，被上訴人爰依勞基法第38條第4項、勞工
    退休金條例第6條第1項、第14條第1項、第31條第1項之規定
    ，提起本訴，並聲明：'上訴人應給付被上訴人3萬9166元及
    自起訴狀繕本送達翌日起至清償日止，按年息百分之五計算
    之利息，並提繳10萬9012元至被上訴人之勞工退休金個人專
    戶，並願供擔保請准宣告假執行。
二、上訴人則以：
(一)被上訴人為人力派遣公司前來打工，兩造間並無雇傭關係，
    已補貼費用給被上訴人投保勞健保，但上訴人自己不繳，一
    周上工幾天不一定，薪水是每半個月領一次，並不是每天都
     有工作。上訴人有人力需求時，始通知被上訴人上工，則
    被上訴人保有拒絕與否之權利，被上訴人不同意上工，可以
    直接拒絕毋庸請假，上訴人並無准否之權利，毋庸打卡，自
    無工資清冊與出勤紀錄，亦無對被上訴人有何懲戒或制裁，
    如遲到扣薪、曠職扣薪等，兩造間不具有人格上、經濟上、
    組織上從屬性，兩造為承攬契約。
(二)依據最高法院110年度台上字第811號判決所示，勞工因雇主
    業務需要，導致特休未休時，始得請求特別休假工資，上訴
    人有人力需求時通知被上訴人上工，被上訴人保有拒絕之權
    利，則並無造成被上訴人無法休假之情形，被上訴人請求特
    休未休工資，並無理由。
(三)縱使兩造為雇傭契約，兩造從未約定月薪，原審逕以3萬750
    0元、6萬2500元計算勞工提繳退休金，自屬有誤
三、原審判命上訴人應給付被上訴人3萬9166元及自110年5月30
    日起至清償日止，按年息百分之五計算之利息，上訴人應提
    繳10萬9012元至被上訴人之勞工保險局之勞工退休金個人專
    戶，上訴人不服，提起上訴，並聲明:原判決廢棄，上開廢
    棄部分，被上訴人第一審之訴及假執行之聲請駁回。被上訴
    人則為答辯聲明:上訴駁回。
四、兩造不爭執之事項（見本院卷第101至102頁、111年7月19日
    筆錄）：
(一)被上訴人原為人力派遣公司提供之派遣人員至上訴人公司作
    粗工之工作（如綁鋼筋、打掃環境），兩造約定自106 年7 
    月1 日起至109 年6 月21日止，被上訴人每月並無固定工作
    日數，按日計酬，被上訴人實際上工日數及領取薪資如上證
    1 所示（見本院卷第45頁）。
 (二)被上訴人於原審提出之line對話為真正（見原審卷第205~2
     39頁）。
 (三)上訴人並未為被上訴人投保勞工保險及提繳勞工退休金，
     有被上訴人於原審提出之勞工保險被保險人投保資料表、
     勞工退休金個人專戶明細表可按（見原審卷第201~203頁）
     。
(四)上訴人因未於被上訴人任職期間申報投保勞工保險及提繳勞
    工退休金，經勞工保險局裁定罰鍰，有被上訴人於原審提出
    之勞工保險局109年12月4日保納新字第10960438011號函可
    按（見原審卷第189頁）。
五、被上訴人主張兩造間為雇傭契約，上訴人卻未為被上訴人提
    繳勞工退休金，亦未給付特休未休工資，爰依據勞動法令之
    規定，請求如訴之聲明，上訴人則以前詞置辯，因此，本件
    爭點應為：(一)兩造間為雇傭或承攬契約?（二）如為雇傭
    關係，被上訴人依據勞動法令，請求上訴人給付特休未休工
    資3萬9166元、提繳勞工退休金10萬9012元，是否有理由？
    茲分述如下:
　(一)兩造間為雇傭或承攬契約?
    1.按「稱僱傭者，謂當事人約定，一方於一定或不定之期限
      內為他方服勞務，他方給付報酬之契約。」、「稱承攬者
      ，則謂當事人約定，一方為他方完成一定之工作，他方俟
      工作完成，給付報酬之契約」，民法第482條及第490條第
      1項分別定有明文。參酌勞基法規定之勞動契約，指當事
      人之一方，在從屬於他方之關係下，提供職業上之勞動力
      ，而由他方給付報酬之契約。可知，僱傭契約乃當事人以
      勞務之給付為目的，受僱人於一定期間內，應依照僱用人
      之指示，從事一定種類之工作，且受僱人提供勞務，具有
      繼續性及從屬性之關係。而承攬契約之當事人則以勞務所
      完成之結果為目的，承攬人只須於約定之時間完成一個或
      數個特定之工作，與定作人間無從屬關係，可同時與數位
      定作人成立數個不同之承攬契約，二者性質並不相同。
    2.次按，勞動契約之從屬性，具有下列內涵：1.人格從屬性
      ：即受僱人在雇主企業組織內，對自己作息時間不能自由
      支配，勞務給付之具體詳細內容非由勞務提供者決定，而
      是由勞務受領者決定，受僱人需服從雇主權威，並有接受
      懲戒或制裁之義務。2.經濟上從屬性：即受僱人並非為自
      己之營業勞動而是從屬於他人，為該他人之目的而勞動，
      受僱人不能用指揮性、計劃性或創作性方法對自己所從事
      工作加以影響。3.組織上從屬性：受僱人完全被納入雇主
      之生產組織與經濟結構體系內，並與同僚間居於分工合作
      狀態（最高法院81年台上字第347號、88年台上1864號判
      決意旨參照）。又公司之員工與公司間係屬僱傭關係或委
      任關係，應以契約之實質關係為判斷（最高法院90年度台
      上字第1795號判決要旨參照）。換言之，是否屬於勞動契
      約，應以渠等間勞務供給契約於提供勞務時有無時間、場
      所之拘束性，及對勞務給付方法之規制程度，雇主有無一
      般指揮監督權等因素，作一綜合判斷。又事業單位之員工
      與事業單位間係屬僱傭關係或委任關係或承攬關係，應以
      契約之實質關係為判斷。換言之，是否屬於勞動契約，應
      以兩造間之勞務供給契約於提供勞務時有無時間、場所之
      拘束性，及對勞務給付方法之規制程度，雇主有無一般指
      揮監督權等因素，作一綜合判斷。原告主張依據系爭同意
      書及系爭契約，推論兩造成立雇傭契約，被告則以前詞置
      辯，揆之前開說明，兩造成立雇傭關係或承攬關係，本件
      應以契約之實質關係為判斷。經查：
　　1.就人格從屬性而言：
  ①就被上訴人提供勞務之時間而言:被上訴人上班時間均需經上
    訴人之通知，工作時間為周一至周日，如有超過8小時，需
    另外給付加班費，為兩造所不爭。此觀被上訴人於原審提出
    之line對話可知，如「早上八點，我家樓下等」「今天加班
    兩小時」「忘記是8點還是8點半到料廠」「晚10分鐘到睡過
    頭」「明天要上班」（見原審卷第209、217、223、235頁）
    ，足見，被上訴人之上班時間均須依據上訴人之指示，如有
    超過8小時，上訴人須另行給付加班費，被上訴人不得自由
    安排工作時間，具有人格之從屬性。 
  ②就被上訴人提供勞務之具體內容而言:被上訴人之工作內容工
    作方式，均由上訴人具體指揮監督，此觀被上訴人於原審提
    出之line對話可知，如「到福田路，綁鐵，灌漿」「東西都
    要撤回來」「下午灌漿、要小心點」「下班把我們的東西都
    代回來，撤場，不再進去」「車上的東西用帆布蓋起來就好
    」「要幫忙載東西」「白天先來料廠幫忙移板模」等語（見
    原審卷第205、215、219、221、233、239頁），上訴人實質
    管理監督被上訴人如何執行業務內容，被上訴人就執行並無
    自行裁量處理之權限。被上訴人無法自行決定自己之作息時
    間及如何提供契約之內容，兩造間具有勞雇關係之人格上之
    從屬性甚明。
　2.就經濟上從屬性而言：
    則兩造約定報酬係依據依每日工作日數與工作時間計算報酬
    ，此觀上訴人提出上證1薪資單至明（見本院卷第45頁），
    準此，益徵被上訴人從屬於上訴人之營業目的而勞動，從屬
    於上訴人，則兩造間具有勞雇關係之經濟上之從屬性亦明。
　3.就組織上從屬性而言：
    被上訴人完成上開工作，例如綁樁等工作，須與其他人一起
    共同完成，被上訴人不得自行以指揮性、計劃性創作性方法
    對自己所從事工作加以影響，與上訴人其他共同工作之員工
    間為分工合作之狀態，足認被上訴人僅為上訴人服勞務從業
    人員之勞動者，不得自行決定完成工作時間與數量，是兩造
    間不具有勞雇關係之組織上之從屬性。
　4.從而，依據兩造間計算工資、被上訴人完成工作及提供勞務
    之時間之模式觀察，具有勞動契約所應具備之人格上、經濟
    上及組織上從屬性，自應認成立勞動契約。
(二)被上訴人依據勞動法令，請求特別休假未休之折算工資3萬9
    166元，有無理由？
　1.按勞工在同一雇主或事業單位，繼續工作滿一定期間者，每
    年應依左列規定給予特別休假，1年以上3年未滿者給予7日
    特別休假，前項之特別休假期日，由勞工排定之。但雇主基
    於企業經營上之急迫需求或勞工因個人因素，得與他方協商
    調整。雇主應於勞工符合第一項所定之特別休假條件時，告
    知勞工依前二項規定排定特別休假。勞工之特別休假，因年
    度終結或契約終止而未休之日數，雇主應發給工資。雇主應
    將勞工每年特別休假之期日及未休之日數所發給之工資數額
    ，記載於第二十三條所定之勞工工資清冊，並每年定期將其
    內容以書面通知勞工。勞工依本條主張權利時，雇主如認為
    其權利不存在，應負舉證責任。中華民國一百零五年十二月
    六日修正之本條規定，自一百零六年一月一日施行。依據勞
    基法第38條第4項所定雇主應發給工資，依下列規定辦理：
    一、發給工資之基準：（一）按勞工未休畢之特別休假日數
    ，乘以其一日工資計發。（二）前目所定一日工資，為勞工
    之特別休假於年度終結或契約終止前一日之正常工作時間所
    得之工資。其為計月者，為年度終結或契約終止前最近一個
    月正常工作時間所得之工資除以三十所得之金額。勞基法第
    38條、勞基法施行細則第24條之1第2項定有明文。
　2.被上訴人於106年7月6日起在職至109年6月21日止，其中107
    年7月27日離職，於107年10月2日又復職，尚未超過3個月，
    依據勞基法第10條之規定，前後工作年資應合併計算。
　3.又被上訴人自106年7月6日起至109年6月21日合計工作日數
    為476.5日，又106年7月6日起至109年6月21日正常工作日數
    為744天（125+249+249+121=744），則為正常工作時間之0.
    64比例之上班日數，本件依據前開時間之正常工作日數計算
    之特別休假應為10日，據此，被上訴人應可取得特別休假日
    數為6.4日，依據被上訴人最後一個月正常工時工資工資3萬
    7800元，則被上訴人得請求特休未休工資8064元（37800/30
    x6.4=8064元），為有理由，逾此部分，應予駁回。
　4.上訴人主張依據最高法院110年度台上字第811號判決意旨，
    勞工未在公司提供勞務期間不得請求特別休假之折算工資。
    顯與本件基礎事實不同，不得比附援引。　
(三)被上訴人請求上訴人應提繳10萬9012元至被上訴人於勞工保
    險局之勞工退休金個人專戶，有無理由？
  1.雇主應為適用勞退條例之勞工，按月提繳退休金，儲存於勞
    工保險局設立之勞工退休金個人專戶。雇主每月負擔之勞工
    退休金提繳率，不得低於勞工每月工資6%，勞退條例第6條
    第1項、第14條第1項定有明文。依同條例第31條第1項規定
    ，雇主未依該條例之規定按月提繳或足額提繳勞工退休金，
    致勞工受有損害者，勞工得向雇主請求損害賠償。該專戶內
    之本金及累積收益屬勞工所有，僅於未符合同條例第24條第
    1項所定請領退休金規定之前，不得領取。是雇主未依該條
    例之規定，按月提繳或足額提繳勞工退休金者，將減損勞工
    退休金專戶之本金及累積收益，勞工之財產受有損害，自得
    依該條例第31條第1項規定請求損害賠償；於勞工尚不得請
    領退休金之情形，亦得請求雇主將未提繳或未足額提繳之金
    額繳納至其退休金專戶，以回復原狀，最高法院101年度台
    上字第1602號著有裁判可資參照。雇主提繳之金額，應每月
    以書面通知勞工。雇主應置備僱用勞工名冊，其內容包括勞
    工到職、離職、出勤工作紀錄、工資、每月提繳紀錄及相關
    資料，並保存至勞工離職之日起五年止。勞工依本條例規定
    選擇適用退休金制度相關文件之保存期限，依前項規定辦理
    。勞工退休金條例第21條定有明文。揆之前揭說明，被告應
    為原告提撥退休金為強制規定，惟上訴人卻未提撥至被上訴
    人勞工退休金準備專戶內，為兩造所不爭，並有被上訴人之
    勞工保險被保險人投保資料表及勞工退休金個人專戶明細資
    料、勞動部勞工保險局109年12月4日保納新字第1096043801
    1號函等附卷可參（見原審卷第203頁，第241頁），是被上
    訴人自得依據前揭規定請求上訴人將其應提繳之勞工退休金
    金額，提撥至其退休金專戶。
　2.勞工退休金條例施行細則第15條規定「依本條例第十四條第
    一項至第三項規定提繳之退休金，由雇主或委任單位按勞工
    每月工資總額，依月提繳分級表之標準，向勞保局申報。勞
    工每月工資如不固定者，以最近三個月工資之平均為準。新
    進勞工申報提繳退休金，其工資尚未確定者，暫以同一工作
    等級勞工之工資，依月提繳分級表之標準申報。適用本條例
    之勞工同時為勞工保險或全民健康保險之被保險人者，除每
    月工資總額低於勞工保險投保薪資分級表下限者外，其月提
    繳工資金額不得低於勞工保險投保薪資或全民健康保險投保
    金額。」。又勞工保險條例所稱之月投保薪資，係指由投保
    單位按被保險人之月薪資總額，依投保薪資分級表之規定，
    向保險人申報之薪資；被保險人薪資以件計算者，其月投保
    薪資，以由投保單位比照同一工作等級勞工之月薪資總額，
    按分級表之規定申報者為準。被保險人為第六條第一項第七
    款、第八款及第八條第一項第四款規定之勞工，其月投保薪
    資由保險人就投保薪資分級表範圍內擬訂，報請中央主管機
    關核定適用之。被保險人之薪資，如在當年二月至七月調整
    時，投保單位應於當年八月底前將調整後之月投保薪資通知
    保險人；如在當年八月至次年一月調整時，應於次年二月底
    前通知保險人。其調整均自通知之次月一日生效。第一項投
    保薪資分級表，由中央主管機關擬訂，報請行政院核定。勞
    工保險條例第十四條第一項所稱月薪資總額，以勞動基準法
    第二條第三款規定之工資為準；其每月收入不固定者，以最
    近三個月收入之平均為準；實物給與按政府公布之價格折為
    現金計算。投保單位申報新進員工加保，其月薪資總額尚未
    確定者，以該投保單位同一工作等級員工之月薪資總額，依
    投保薪資分級表之規定申報。勞工保險條例第14條、勞工保
    險條例施行細則第27條分別定有明文。準此，月投保薪資仍
    以每月實際受領之薪資作為申報投保勞工保險之依據。
　3.被上訴人之薪資如本院卷第45頁所示，且為兩造所不爭，則
    被上訴人得請求上訴人提繳4萬8870元至被上訴人之勞工保
    險之勞工退休金個人專戶(詳如附件)，為有理由，逾此部分
    ，應予駁回 。　　
(四)末按給付無確定期限者，債務人於債權人得請求給付時，經
    其催告而未為給付，自受催告時起，負遲延責任。其經債權
    人起訴而送達訴狀，或依督促程序送達支付命令，或為其他
    相類之行為者，與催告有同一之效力；遲延之債務，以支付
    金錢為標的者，債權人得請求依法定利率計算之遲延利息，
    民法第229 條第2 項、第233 條第1 項前段分別定有明文。
    又應付利息之債務，其利率未經約定，亦無法律可據者，週
    年利率為5%，亦為同法第203 條所明定。寄存送達，自寄存
    之日起，經十日發生效力。民事訴訟法第138條第2項定有明
    文。上訴人於110 年5 月19 日因寄存而收受送達起訴狀繕
    本，有卷附之送達證書可按（見原審卷第67頁），並於110
    年5月29日生效，因此，被上訴人請求自110 年5 月30 日起
    至清償日止，按年息百分之五計算之利息，應屬有據。
六、綜上所述，被上訴人依據勞動法令，請求上訴人給付8064元
    及自起訴狀繕本送達翌日即110 年5 月30 日起至清償日止
    ，按年息百分之五計算之利息；及被上訴人請求上訴人應提
    繳4萬8870元至被上訴人於勞工保險局之勞工退休金個人專
    戶，均為有理由，應予准許，逾此所為請求，為無理由，應
    予駁回。又上開應准許部分，係就勞工之給付請求而為雇主
    敗訴之判決，應依職權宣告假執行。至於被上訴人敗訴部分
    ，其假執行之聲請失所附麗，應併予駁回。原審就超過上開
    應准許部分，為上訴人敗訴之判決，並為假執行之宣告，自
    有未洽。上訴意旨就此部分指摘原判決不當，求予廢棄改判
    ，為有理由。至於上開應准許部分，原審判命上訴人給付，
    並為假執行之宣告，核無違誤，上訴意旨，就此部分，仍執
    陳詞，指摘原判決不當，求予廢棄，為無理由，應駁回其上
    訴。
五、據上論結，本件上訴為一部有理由，一部無理由，依民事訴
    訟法第436條之1第3項、第450條、第449條第1項、第79條，
    判決如主文。
中　　華　　民　　國　　111 　年　　8 　　月　　26　　日
                勞動法庭      審判長法　官　饒金鳳
                                    法　官　黃繼瑜
                                    法　官　徐玉玲
以上正本證明與原本無異。
不得上訴。
中　　華　　民　　國　　111 　年　　8 　　月　　26　　日
                                    書記官　王思穎